最高法院民事判決                              九十一年度台上字第一○三○號
    上  訴  人  財團法人于右任文教基金會
    法定代理人  馬 千 里
    訴訟代理人  王 清 峰律師
    被 上訴 人  甲    ○
                乙○○○
    共      同
    訴訟代理人  姜 志 俊律師
右當事人間請求所有權移轉登記事件，上訴人對於中華民國九十年十月三十日台灣高
等法院第二審更審判決（八十九年度上更(四)字第三七一號），提起上訴，本院判決如
左：
    主  文
原判決廢棄，發回台灣高等法院。
    理  由
本件上訴人主張：門牌台北市○○○路○段五二號房屋坐落之基地即台北市○○段○
○段二七○號土地，原為台灣省政府公有地，為伊前身真理世界雜誌社（下稱真理世
界社）自民國（下同）三十九年起所占用，因被上訴人甲○當時任真理世界社總編輯
，而向該社借用約五十八平方公尺土地建屋住用，約定日後他遷時，將房地交還真理
世界社。嗣甲○於五十三年間遷移，而將該房地交還於伊，伊於成立于右任文教基金
會之前，即取得申購權，向主管機關洽購上開土地。但因尚未完成法人登記，故於設
立登記完成前，以概括授權之方式信託訴外人李鴻超及被上訴人甲○，以其等名義向
台灣土地銀行申購，洽由建商出資，使其等取得該土地之所有權，再以其等名義將之
與建商合建，分享產權，由其等處分應分配與建商之土地，與建商各取得受分配之建
物。甲○及李鴻超取得土地及房屋後，僅李鴻超將其取得之房地移轉所有權登記與伊
，而甲○分得第一審判決附表（下稱附表）所示坐落台北市○○段○○段二七○號（
面積三一九平方公尺）、二七一號（面積四七平方公尺）土地所有權應有部分各四二
分之一及門牌台北市○○○路○段五二號房屋所有權全部（下稱系爭房地），則擅自
以其配偶即被上訴人乙○○○之名義登記為所有人，且於伊完成法人設立登記後，竟
拒不返還該房地。被上訴人甲○怠於終止與乙○○○之信託關係，將系爭房地返還予
伊，伊得代位終止被上訴人間就系爭房地之信託關係，請求被上訴人乙○○○將系爭
房地回復登記為甲○之名義，再移轉登記予伊。又被上訴人甲○係為逃避伊追討而將
系爭房地以乙○○○名義登記，其間隱藏信託關係，且甲○已收受伊一百萬元，同意
將系爭房地返還於伊，乃竟將系爭房地贈與被上訴人乙○○○，其所為無償行為顯已
侵害伊之債權，伊亦得代位訴請撤銷該贈與行為，並依不當得利之規定，請求被上訴
人乙○○○將系爭房地移轉登記為甲○所有後，再移轉登記予伊等情，爰依民法第二
百四十四條、第一百七十九條及第二百四十二條之規定，求為(一)撤銷被上訴人甲○和
乙○○○間就系爭房地之贈與行為。(二)被上訴人乙○○○應將系爭房地所有權移轉登
記為甲○名義所有後，再移轉登記於伊之判決。（上訴人於原審追加依民法第二百四
十四條及不當得利等法律關係，請求撤銷被上訴人甲○和乙○○○間就系爭房地所為
之贈與行為。另上訴人於第一審請求被上訴人連帶賠償損害金部分，已遭敗訴判決確
定）。
被上訴人則以：甲○並非于右任文教基金會之董事，二七○號土地原係甲○占有之省
有土地，甲○於四十二年間自行斥資建屋，嗣由甲○與其他占有人合向台灣省政府財
政廳（下稱省財政廳）購買，由其向台灣土地銀行繳納五年之土地使用費，並以其占
有部分與訴外人鄭世華簽訂合建契約，因鄭世華無力完成，由保證人鄭國華「買斷」
二七○號土地，以購地款與購屋款互抵，非無價金給付。甲○與上訴人間無信託關係
存在。嗣甲○將系爭「持分」土地、建物贈與於配偶乙○○○，將系爭房地以「買賣
」及第一次所有權登記予乙○○○，甲○與乙○○○間就系爭房地亦無信託之關係。
且甲○亦未允諾收受上訴人一百萬元而合意將系爭房地移轉登記與上訴人，上訴人之
請求實無理由等語，資為抗辯。
原審維持第一審所為上訴人敗訴之判決，駁回其上訴，無非以：上訴人主張之事實，
為被上訴人所否認，上訴人應就其主張之事實負舉證責任。查上訴人主張：真理世界
社並非法人，屬法人團體，於四十四年間註銷登記，但於七十九年間上訴人完成法人
登記時始消滅；右任圖書館籌建委員會係於六十九年間成立，非合夥，亦非屬非法人
團體，於七十九年間上訴人完成登記時消滅；而上訴人於設立登記前名稱迭有更易，
由「財團法人右任圖書館基金會」改為「于右任文化基金會」，再改為「于右任文教
基金會」完成登記；至於「財團法人于右任圖書館基金會籌備處」係為籌備基金會而
成立之臨時性組織，亦於七十九年間上訴人完成登記時消滅云云。準此，真理世界社
既非法人，又非合夥亦非法人團體，且無權利能力，不能於三十九年間自顧姓司機受
讓取得台北市○○○路○段五十二號房屋及系爭土地之占有權，亦不能將系爭土地借
與被上訴人甲○建屋，甲○所建房屋係其自行斥資建造完成，屬甲○所有。真理世界
社於五十三年間自亦不能受領甲○之返還房屋行為。另右任圖書館籌建委員會、財團
法人右任圖書館基金會、右任文化基金會、于右任文教基金會、財團法人于右任圖書
館基金會籌備處於五十四年以前並不存在，亦不可能受讓台北市○○○路○段五十二
號房屋及系爭土地之占有權。真理世界社既不能取得系爭土地之占有權，自不能將該
土地之占有權讓與他人，且上訴人並未證明右任圖書館籌建委員會、財團法人右任圖
書館基金會、右任文化基金會、于右任文教基金會、財團法人于右任圖書館基金會籌
備處有權利能力，則上訴人於系爭土地辦理申購時尚未完成設立，當時亦不具有權利
能力，亦不能自他人受讓系爭土地之占有權。而系爭土地依當時之台灣省省有財產管
理規則第四十三條第五款規定，須於四十九年十二月十二日前占有該土地之人，且其
上房屋價值達所占基地申報地價百分之十者，始具有讓售之資格。真理世界社、右任
圖書館籌建委員會、財團法人右任圖書館基金會、右任文化基金會、于右任文教基金
會、財團法人于右任圖書館基金會籌備處及上訴人，既不能取得系爭土地之占有權，
且均無權利能力，顯然不具申購資格，自不能取得申購權。且土地出售清冊記載系爭
土地之占有人為甲○，臺灣銀行之復函亦載明係甲○及訴外人李鴻超以占有人及其上
房屋使用人身分辦理申購，應認被上訴人甲○係以其個人名義申購系爭土地。而上訴
人所提證據均不足證明其與被上訴人甲○間有信託關係存在，則其主張伊將系爭土地
之申購權信託甲○云云，並無可採。又縱認上訴人主張其與甲○間就系爭房地成立信
託關係屬實，惟依上訴人提出之合建契約書、不動產買賣契約、證人鄭國華之證詞及
被上訴人甲○之自認，究僅能證明甲○於訂立合建契約時，約定其分得之房屋指定起
造人為被上訴人乙○○○及以買賣及第一次總登記與乙○○○。不能證明甲○與乙○
○○間有信託關係存在。又如甲○與乙○○○間係贈與關係存在，惟行使民法第二百
四十四條之撤銷權，須以訴之形式向法院請求撤銷，始發生撤銷之效果，且此撤銷訴
權依同法第二百四十五條規定，自債權人知有撤銷原因時起一年間不行使或自行為時
起經過十年而消滅。茲系爭房地之贈與行為分別發生於八十年八月十九日及七十八年
八月二十八日，而上訴人遲至九十年十月二十三日始訴請撤銷，已逾十年之除斥期間
。從而，上訴人依信託關係、民法第二百四十四條、第一百七十九條及第二百四十二
條之規定，請求撤銷被上訴人間就系爭房地所為之贈與行為，並請求被上訴人乙○○
○將系爭房地移轉登記為甲○所有後再移轉登記予上訴人，均無理由，不予准許等詞
，為其判斷之基礎。
惟查上訴人主張：伊前身為真理世界社，早於六十三年間已知該社原坐落台北市○○
○路○段五二號房屋所占用之系爭基地為省有，即已討論依法申購，迄六十九年、七
十年間董監事會議決議改組，成立于右任圖書館籌建委員會申購系爭基地，被上訴人
甲○為其董監事成員，經公推授權為協調處理此事宜之七人小組之一，嗣經多次函請
台灣省政府及台灣土地銀行予以核准申購，惟以財團法人登記未能及時辦妥，乃信託
以訴外人李鴻超及被上訴人甲○名義申購系爭基地及合建房屋，俟取得產權後再移轉
登記予上訴人等情，已據提出歷年真理世界社及上訴人籌建委員會董監事聯席會議紀
錄、台灣土地銀行覆函、房屋稅單暨水電費通知單等件（證物外放），並引用證人李
鴻超、李伯承等之證言為證（見：上更(一)卷第七七頁、一八五頁）不失為重要攻擊防
禦方法。被上訴人甲○對於上開會議紀錄上其簽名為真正，亦不否認，則上訴人上開
主張及舉證是否全無足取？應予說明；又倘若上訴人上揭主張不虛，上訴人與真理社
間之關係如何？被上訴人甲○與上訴人或真理社間之法律關係又為如何？須詳加審認
，本院前次發回意旨迭有指明，乃原審仍未詳為推闡，並對上訴人上開主張及舉證因
何不足採，未予說明，已嫌疏略。次按自然人及法人為權利義務之主體，惟非具有權
利能力之「團體」，如有一定之名稱、組織而有自主意思，以其團體名稱對外為一定
商業行為或從事事務有年，已有相當之知名度，而為一般人所知悉或熟識，且有受保
護之利益者，亦應受法律之保障。故未完成登記之法人，雖無權利能力，然其以未登
記法人之團體名義為交易者，民事訴訟法第四十條第三項為應此實際上之需要，特規
定此等團體設有代表人或管理人者，亦有當事人能力。至於因其所為之法律行為而發
生之權利義務，於實體法上應如何規範，自應依其行為之性質，適用關於合夥或社團
之規定。不能以此種團體在法律上無權利能力即否定其一切法律行為之效力。本件上
訴人在原審主張真理社係劉禾章等人為達一定共同目的之結合體，雖無法人資格，但
與社團法人有同一實質，在法律上為無權利能力團體，屬非法人團體之一種，依實務
及學者之見解，其對內對外關係應類推適用關於合夥或社團之規定；且設立中之法人
與日後取得法人資格之團體同其實質，具有同一性，故法人設立前由設立人或社員取
得權利，負擔義務，於取得法人資格時，即發生權利義務承擔。基於同一體之原則，
上訴人於完成法人登記後，真理社原已發生之權利義務，當然由上訴人承受等語（見
：原審更(四)卷第五六頁、第一○九、一一○頁），苟真理世界社為上訴人之前身，已
有相當之知名度，為一般人所知悉或熟識，上訴人上開主張是否全不足採？原審恝置
未論，亦嫌疏略。果爾，真理世界社屬未完成登記之法人之團體，雖無權利能力，能
否謂其無權受讓台北市○○○路○段五十二號房屋及土地之占有權，而不能取得系爭
土地之申購權並將之信託被上訴人甲○？非無再事研求餘地。原審徒以真理世界社無
權利能力，而為上訴人不利之判斷，亦有未洽。又上訴人主張被上訴人甲○將系爭房
地移轉登記與乙○○○為信託關係，被上訴人則辯稱其彼此間為贈與，此系爭房地移
轉登記行為究竟為信託或贈與？原審並未釐清。且民法第二百四十二條前段規定，債
務人怠於行使權利時，債權人因保全債權，得以自己名義行使其權利之先決條件，須
債務人有此權利，且在可以行使之狀態，始有債權人代位行使之可言。原審一方面認
上訴人與被上訴人甲○間無信託關係，則上訴人對被上訴人乙○○○即無代位權可得
行使；一方面又謂被上訴人甲○與乙○○○若有贈與關係，惟上訴人代位請求撤銷贈
與，已逾除斥期間，就上訴人追加請求撤銷系爭房地之贈與行為部分，為上訴人敗訴
之判決，亦有違誤。上訴論旨，指摘原判決為不當，求予廢棄，非無理由。
據上論結，本件上訴為有理由。依民事訴訟法第四百七十七條第一項、第四百七十八
條第一項，判決如主文。
中      華      民      國    九十一    年      五      月      三十    日
                              最高法院民事第五庭
                                  審判長法官  朱  錦  娟
                                        法官  顏  南  全
                                        法官  蘇  達  志
                                        法官  許  澍  林
                                        法官  葉  勝  利
      右正本證明與原本無異
                                              書  記  官
中      華      民      國    九十一    年      六      月     十二     日
